【裁判字號】    99,交易,109
【裁判日期】    991230
【裁判案由】    過失致死
【裁判全文】
臺灣基隆地方法院刑事判決             99年度交易字第109號
公  訴  人  臺灣基隆地方法院檢察署檢察官
被      告  賴明賢
選任辯護人  柯士斌律師
            蘇子良律師
上列被告因過失致死案件，經檢察官提起公訴（99年度偵字第
4771號），本院判決如下：
    主  文
賴明賢因過失致人於死，處有期徒刑拾月。
    事  實
一、賴明賢於民國99年9 月7 日上午6 時5 分許，駕駛車號Q5-2
    153 號自小客貨車，沿基隆市○○路往八堵方向車道行駛，
    行經基隆市○○路與南新街交岔路口之際，欲左轉南新街行
    駛，適陳宏郡騎乘車號CSX-289 號重型機車，沿對向即基隆
    市○○路往市區○○○道行駛，而賴明賢駕車自南榮路左轉
    南新街行駛時，本應注意轉彎車應讓直行車先行，依當時天
    候晴、屬日間光線、路面乾燥無缺陷且視距良好、無障礙物
    ，客觀上並無不能注意之情事，竟疏未注意，貿然駕車自南
    榮路左轉南新街，陳宏郡見狀隨即緊急煞車，導致車身因緊
    急煞車不穩而人車倒地滑行，撞擊賴明賢駕駛前開車輛之右
    後輪，陳宏郡因而受有右鎖骨骨折、頸椎外傷、右上胸肋骨
    斷裂、左小臂骨折、左上臂擦傷及擠壓傷、右足板骨折及挫
    擦傷等傷害，經送醫救治後不治死亡，嗣警方據報前往現場
    處理時，賴明賢在場並承認為肇事者而願接受裁判，上情始
    為警所悉。
二、案經基隆市警察局第一分局報請相驗，由臺灣基隆地方法院
    檢察署檢察官偵查起訴。
    理  由
甲、程序方面
    按最重本刑為3 年以下有期徒刑、拘役或專科罰金之罪，經
    第二審判決者，不得上訴於第三審法院，刑事訴訟法第376
    條第1 款定有明文；又除簡式審判程序、簡易程序及第376
    條第1 款、第2 款所列之罪之案件外，第一審應行合議審判
    ，刑事訴訟法第284 條之1 亦有明文。本件被告賴明賢係犯
    刑法第276 條第1 項之罪（詳後述），該罪之最重本刑為2
    年有期徒刑，依上開規定得行獨任審判，核先敘明。
乙、實體方面
壹、證據能力部分
一、按除顯有不可信之情況外，公務員職務上製作之紀錄文書、
    證明文書，得為證據，刑事訴訟法第159 條之4 第1 款定有
    明文。本件道路交通事故現場圖、道路交通事故調查報告表
    （一）、（二）及基隆市○○○道路交通事故肇事人自首情
    形紀錄表等文書，均為到場處理之員警依現場狀況製作之紀
    錄文書，自文書之內容觀之，均為描述性記載，而無顯不可
    信之情況，依上開規定，自得為本案之證據。
二、次按被告以外之人於偵查中向檢察官所為之陳述，除顯有不
    可信之情況者外，得為證據，刑事訴訟法第159 條之1 第2
    項定有明文。經查，證人張居平於偵查中向檢察官所為之陳
    述，業經具結，且自筆錄內容觀之，並無不正取供之情事，
    而無顯不可信之情況，依上開規定，自有證據能力。
三、又按被告以外之人於審判外之言詞或書面陳述，除法律有規
    定者外，不得作為證據，刑事訴訟法第159 條第1 項固定有
    明文，其立法意旨，乃在於確保被告之反詰問權；惟被告以
    外之人於審判外之陳述，雖不符刑事訴訟法第159 條之1 至
    第159 條之4 ，而經當事人於審判程式同意作為證據，法院
    審酌該言詞陳述或書面陳述作成時之情況，認為適當者，亦
    得為證據，當事人、代理人或辯護人於法院調查證據時，知
    有刑事訴訟法第159 條第1 項不得為證據之情形，而未於言
    詞辯論終結前聲明異議者，視為有前項之同意，此亦為刑事
    訴訟法第159 條之5 所明定，其立法意旨，則在於確認當事
    人對於傳聞證據有處分權，得放棄反對詰問權，同意傳聞證
    據可作為證據；但因我刑事訴訟法尚非採徹底之當事人進行
    主義，乃又限制以法院認為適當者，始得為證據，因此，當
    事人同意或依法視為同意某項傳聞證據作為證據使用者，實
    質上即表示有反對詰問權之當事人已放棄其反對詰問權，如
    法院認為適當，不論該傳聞證據是否具備刑事訴訟法第159
    條之1 至第159 條之4 所定情形，均容許作為證據；換言之
    ，當事人放棄對原陳述人行使反對詰問權者，屬於證據傳聞
    性之解除行為，如法院認為適當，即容許該傳聞證據作為證
    據，不以未具備刑事訴訟法第159 條之1 至第159 條之4 所
    定情形為前提。又法院於何種情況，得認為適當，應審酌該
    傳聞證據作成時之情況，如該傳聞證據之證明力明顯過低或
    係違法取得，即得認為欠缺適當性；惟是否適當之判斷，係
    以當事人同意或視為同意為前提，即當事人已無爭議，故法
    院除於審理過程中察覺該傳聞證據之作成欠缺適當性外，毋
    庸特別調查，而僅就書面記載之方式及其外觀審查，認為無
    問題而具有適當性即可（最高法院97年度台非字第5 號判決
    可資參照）。本件證人張居平於警詢時之證述，固為被告以
    外之人於審判外之言詞陳述，惟經本院於審判程序中提示予
    被告及辯護人並告以要旨，業經被告及辯護人表示無意見，
    且未聲明異議，又本院審酌該證人警詢筆錄之記載，並無不
    正取供之情事，且證人於接受警詢時並無具結之可能，故就
    該審判外言詞陳述作成時之情況，應認為適當，依前揭所述
    ，得援為本案證據。
貳、事實認定部分
    訊據被告固坦承其於99年9 月7 日上午6 時5 分許，駕駛車
    號Q5-2153 號自小客貨車，沿基隆市○○路往八堵方向車道
    行駛，行經南榮路與南新街交岔路口，即左轉南新街行駛，
    當其駕車駛入南新街時，所駕車輛之右後輪即遭陳宏郡騎乘
    之機車撞擊等情，惟矢口否認有何過失致死之犯行，辯稱其
    駕車駛至上開交岔路口時，其行向車道所設交通號誌之燈號
    顯示為綠燈，因該路口為多時相交通號誌管制，當時對向即
    南榮路往市區○○○道所設交通號誌之燈號為紅燈，其享有
    優先路權，且其駕車自南榮路左轉南新街前，已停車觀看對
    向車道之來車，見陳宏郡騎乘之機車與其駕駛之車輛間有安
    全距離，始駕車起步左轉南新街行駛，又陳宏郡騎乘之機車
    係自行倒地滑行後，撞擊其駕駛之車輛，與其駕駛行為間難
    認有因果關係云云，經查：
一、被告於99年9 月7 日上午6 時5 分許，駕駛車號Q5-2153 號
    自小客貨車，沿基隆市○○路往八堵方向車道行駛，並自南
    榮路左轉南新街行駛，而沿南榮路往市區○○○道行駛由陳
    宏郡騎乘車號CSX-289 號重型機車因緊急煞車不穩而人車倒
    地滑行，撞擊被告駕駛前開車輛之右後輪，陳宏郡因而受有
    右鎖骨骨折、頸椎外傷、右上胸肋骨斷裂、左小臂骨折、左
    上臂擦傷及擠壓傷、右足板骨折及挫擦傷等傷害，經送醫救
    治後不治死亡等情，業據被告坦認無誤（見臺灣基隆地方法
    院檢察署99年度相字第311 號相驗卷第8 至9 頁、第48頁反
    面、99年度偵字第4771號偵查卷第10頁，本院準備程序筆錄
    第2 至3 頁），復經證人張居平證述在卷（見前開相驗卷第
    58頁、偵查卷第10至11頁，本院審判筆錄第3 至5 頁），並
    有道路交通事故調查報告表（二）、道路交通事故現場圖、
    現場照片、公車監視器錄影畫面翻拍照片、相驗照片、相驗
    筆錄、相驗屍體證明書及檢驗報告書附卷可稽（見前開相驗
    卷第12、13、16至29、32、46、50、52至55、67、69至70、
    76至94頁），上情應堪認定。
二、被告固辯稱其駕車行駛至南榮路與南新街交岔路口時，其行
    向車道所設交通號誌之燈號顯示為綠燈，因該交岔路口為多
    時相交通號誌管制，當時南榮路往市區○○○道所設交通號
    誌之燈號為紅燈，其享有優先路權，且其駕車左轉南新街前
    ，已停車觀看對向車道之來車，見陳宏郡騎乘之機車與其駕
    駛之車輛間有安全距離，始駕車起步左轉南新街行駛，又陳
    宏郡騎乘之機車係自行倒地滑行，與其駕駛行為間應無因果
    關係云云，惟查：
（一）南榮路與南新街交岔路口為多時相號誌管制路口，本件車
      禍發生時間為週二上午6 時5 分許，依該路口所設交通號
      誌之燈號管制情形，南榮路往八堵方向車道所設交通號誌
      先顯示綠燈，使行駛於該車道之車輛得直行或左轉（第一
      時相），20秒後，南榮路往市區○○○道所設交通號誌始
      顯示為綠燈，此時行駛於南榮路雙向車道之車輛均可直行
      或轉彎（第二時相），55秒後，南榮路雙向車道所設交通
      號誌之燈號均顯示為紅燈，南新街所設交通號誌之燈號則
      顯示為綠燈，使行駛於南新街之車輛得左、右轉南榮路行
      駛（第三時相），此有本院卷附基隆市路口號誌控制器時
      制計劃表及配置圖可參。而被告於本院進行準備程序時雖
      稱其駕車行駛至南榮路與南新街交岔路口時，南榮路往八
      堵方向車道所設交通號誌之燈號顯示為紅燈，其遂在該路
      口停等紅燈，當時其駕駛車輛之前方，尚有另一部車亦在
      同向車道所設停止線之後方停等紅燈，其在該路口停等紅
      燈約20、30秒後，其行向車道所設交通號誌之燈號轉換為
      綠燈，待其前方之車輛沿南榮路直行，其即行駛至該交岔
      路口處，準備左轉南新街，因其時常行經該路口，知該路
      口所設交通號誌之燈號為多時相管制，是其於上開時間左
      轉南新街時，對向車道之交通號誌燈號仍為紅燈，亦即當
      時該路口交通號誌管制情形為第一時相等情（見本院準備
      程序筆錄第2 頁），然經本院當庭勘驗卷附路口監視器錄
      影畫面後，勘驗結果為依被告當日行向，其駕駛之車輛自
      南榮路與南新街交岔路口前一處停止線往前行駛至南榮路
      與南新街交岔路口期間，南榮路往八堵方向車道所設交通
      號誌之燈號均顯示為綠燈，且南榮路雙向車道均持續有車
      輛行駛，當被告駕駛之車輛行駛至上開交岔路口之際，該
      車後方之煞車燈及左轉方向燈均亮起，但該車未完全靜止
      ，仍係以緩慢車速前行並向左行駛（見本院準備程序筆錄
      第7 至8 頁），足見被告駕車行駛至上開交岔路口時，其
      行向車道所設交通號誌之燈號顯示為綠燈，且被告亦無在
      該交岔路口停等紅燈之情形，顯與被告上開所述不符；又
      被告駕駛之車輛駛至前開交岔路口時，該車之煞車燈雖曾
      亮起，然該車未完全靜止，參以證人張居平證稱其於前揭
      時間，騎乘機車在南新街口停等紅燈，見被告駕駛之車輛
      自南榮路往八堵方向車道左轉南新街行駛，而被告駕車左
      轉前曾待轉等情（見前開相驗卷第58頁反面、偵查卷第11
      頁，本院審判筆錄第3 頁），及被告陳稱其駕車左轉南新
      街前，確停車觀看對向車道有無來車等情（見前開偵查卷
      第48頁反面至第49頁，本院準備程序筆錄第2 頁），足信
      被告駕駛之車輛行駛至前開交岔路口時，該車後方之煞車
      燈亮起，應係被告在左轉前減速觀看對向車道來車之故，
      非在該路口停等紅燈，是被告辯稱因其駕車駛至上開交岔
      路口時，曾停等紅燈，其於南榮路往八堵方向車道所設交
      通號誌之燈號甫由紅燈轉為綠燈時，即左轉南新街，依該
      路口交通號誌之時相管制情形，對向車道所設交通號誌之
      燈號仍為紅燈等情，即非可信。況被告於本院進行準備程
      序時，詳述其駕車行駛至南榮路與南新街交岔路口，其行
      向車道所設交通號誌之燈號顯示為紅燈，且其在該路口停
      等紅燈之情形，已如前述，可見被告就上情之記憶應相當
      深刻，當無錯誤記憶或陳述之可能，然本院勘驗路口監視
      器錄影畫面後，因勘驗結果與被告上開所述不符，被告遂
      於本院進行審判程序時，改稱當時其非在南榮路與南新街
      交岔路口停等紅燈，而係在該交岔路口之前一處路口停等
      紅燈云云（見本院審判筆錄第2 頁），堪見被告前後所述
      不一，自難逕認被告辯稱其駕車行駛至前開交岔路口時，
      該路口交通號誌之燈號管制情形為第一時相等情為有據。
（二）證人張居平證稱其於前開時間，騎車駛至南新街口時，南
      新街所設交通號誌之燈號為紅燈，其在南新街口停等紅燈
      之際，見被告駕駛之車輛自南榮路往八堵方向之內側車道
      待轉，當被告駕車左轉至一半車身超越南榮路道路中央分
      隔島時，其即聽見緊急煞車聲，並看見陳宏郡人車倒地滑
      行，當時南榮路雙向車道所設交通號誌之燈號均顯示為綠
      燈等情（見前開相驗卷第58頁反面，本院審判筆錄第3 至
      4 頁），足見依據證人張居平所述，被告駕車自南榮路左
      轉南新街時，該路口交通號誌之燈號管制情形應屬第二時
      相。另若被告辯稱其駕車駛至前開交岔路口時，該路口交
      通號誌之管制情形為第一時相等情屬實，則當被告駕車駛
      至該路口時，應僅有行駛於南榮路往八堵方向車道之車輛
      在行進狀態中，南榮路往市區○○○道應無車輛行駛，惟
      被告駕車自南榮路與南新街交岔路口前一處停止線行駛至
      上開交岔路口期間，南榮路雙向均持續有車輛行駛，已據
      本院當庭勘驗路口監視器錄影畫面屬實（見本院準備程序
      筆錄第8 頁），顯與上開所述不符，則被告所辯是否可採
      ，即非無疑；又因被告陳稱其時常行經南榮路與南新街交
      岔路口，知該路口交通號誌之時相管制情形等情（見本院
      準備程序筆錄第2 頁），則如被告駕車駛至該交岔路口時
      ，該路口交通號誌之管制情形確屬第一時相，亦即僅行駛
      於南榮路往八堵方向車道之車輛得以行駛，而行駛於南榮
      路往市區○○○道之車輛應在停止線後方停等紅燈，衡情
      ，被告應逕行左轉南新街行駛，無需刻意停車觀看對向車
      道有無來車，更無需關切正行駛於對向車道之車輛與其駕
      駛之車輛間有無保持安全距離，惟被告自承其於左轉南新
      街前，曾停車觀看對向車道有無來車，當時無車輛在對向
      車道停等紅燈，其見陳宏郡騎車行駛之位置與其駕駛之車
      輛間有安全距離，始行駕車左轉等情（見前開相驗卷第48
      頁反面、偵查卷第11頁，本院準備程序筆錄第2至3頁），
      顯與常情不符，益徵被告前揭所辯非與事實相符。再者，
      自被告於駕車左轉前，甚為關切對向車道來車之情形觀之
      ，亦堪認被告駕車自南榮路左轉南新街時，該路口所設交
      通號誌之管制情形應為第二時相，被告所述非屬足採。
（三）按汽車行駛至交岔路口，轉彎車應讓直行車先行，道路交
      通安全規則第102 條第1 項第7 款定有明文。本件被告駕
      車行駛至南榮路與南新街交岔路口時，該路口所設交通號
      誌之燈號管制情形為第二時相，亦即行駛於南榮路雙向車
      道之車輛均得行駛，且被告陳稱其駕車左轉前，曾看見陳
      宏郡騎乘行駛於對向車道等情（見前開相驗卷第9 頁、第
      48頁反面，本院準備程序筆錄第2 頁），依據首揭規定，
      欲左轉行駛之被告自應注意讓直行之陳宏郡先行，而當時
      天候晴、屬日間光線、路面乾燥無缺陷且視距良好、無障
      礙物，此有道路交通事故調查報告表（一）及現場照片在
      卷供參（見前開相驗卷第21至23、31頁），足見客觀上並
      無不能注意之情事，然被告竟疏未注意，未讓屬直行車之
      陳宏郡先行，即貿然自南榮路左轉南新街行駛，則被告應
      有轉彎車未讓直行車先行之過失一節，應足認定。
（四）被告雖辯稱陳宏郡之人車係自行倒地滑行，無從認定與其
      駕駛行為間有因果關係云云，然被告陳稱當其駕車左轉前
      ，看見陳宏郡騎乘機車行駛於對向車道所設路燈之位置等
      情（見本院準備程序筆錄第2 頁），自現場照片觀之，被
      告所述當時陳宏郡之行車位置與南榮路往市區○○○道停
      止線之距離約為1 至2 部自小客車之車身長（見前開相驗
      卷第21頁下方照片），足見當時陳宏郡之行車位置與前開
      路口之距離非屬遙遠；又證人張居平證稱當被告駕駛之車
      輛自南榮路往八堵方向車道左轉，該車車身之一半超越道
      路中央分隔島後，其即聽見緊急煞車聲，自被告駕駛之車
      輛左轉至其聽見緊急煞車聲之時間，相隔不到1 秒，而其
      聽見緊急煞車聲後，隨即看見陳宏郡人車倒地滑行等情（
      見前開偵查卷第11頁，本院審判筆錄第4 頁），堪認當被
      告駕駛車輛之車頭左轉超過道路中央分隔島後，行駛於對
      向車道之陳宏郡立即緊急煞車，隨即人車倒地滑行，參以
      前述被告駕車左轉時，該路口交通號誌之管制情形為第二
      時相及陳宏郡騎車行駛之位置等情，足信陳宏郡應係突見
      被告駕車自對向車道左轉進入與其相距非遠之路口範圍，
      始緊急煞車，造成機車車身因緊急煞車不穩而人車倒地滑
      行，嗣因傷重不治死亡，換言之，陳宏郡係因被告所為前
      開違規左轉之駕駛行為，始緊急煞車而倒地受傷，終致死
      亡，則陳宏郡之死亡結果與被告之駕駛行為間，自具有相
      當因果關係，不因陳宏郡人車倒地是否因機車直接撞擊被
      告駕駛車輛所致而異，故被告所持前述辯解即非足採。至
      於被告辯稱陳宏郡係違規闖紅燈直行，就本件車禍之發生
      亦有過失云云，因被告駕車自南榮路左轉南新街時，該交
      岔路口所設交通號誌之燈號管制情形為第二時相，亦即行
      駛於南榮路雙向車道之車輛均得行駛，已如前述，易言之
      ，依當時交通號誌顯示之燈號，自南榮路往八堵方向車道
      左轉之被告及沿南榮路往市區○○○道行駛之陳宏郡均得
      繼續行駛，惟因被告屬於轉彎車，陳宏郡則為直行車，揆
      諸前揭規定，陳宏郡自享有優先路權，是難認陳宏郡沿南
      榮路往市區○○○道行駛之行為有何不當，復無證據可資
      認定陳宏郡之駕駛行為有何違規情形，則被告辯稱陳宏郡
      就本件車禍之發生亦有過失等情，即難謂有據。
三、綜上，被告駕車行經前開路段時，疏未注意轉彎車應讓直行
    車先行，即貿然自南榮路左轉行駛，導致沿對向車道直行之
    陳宏郡見狀緊急煞車，陳宏郡騎乘機車之車身隨即因緊急煞
    車不穩而人車倒地，使陳宏郡受有前述傷害，經送醫救治後
    死亡，足認陳宏郡之死亡結果與被告之駕駛行為間，具有相
    當因果關係，故本件事證明確，被告之犯行應堪認定。至於
    辯護人聲請將本案送經臺灣省基宜區車輛行車事故鑑定委員
    會進行肇事責任之鑑定一節，因本件事證已臻明確，本院認
    無進行鑑定之必要，附此敘明。
、法律適用部分
一、核被告所為，係犯刑法第276 條第1 項之過失致死罪。
二、次按在有偵查犯罪職權之公務員知悉犯罪事實與犯罪之人前
    ，向該公務員陳述自己犯罪之事實，並願接受裁判，即屬自
    首（最高法院75年台上字第1634號、50年台上字第65號分別
    著有判例可資參照）。本件被告於肇事後留在現場，且於警
    員前往現場處理時，當場承認為肇事者等情，有基隆市○○
    ○道路交通事故肇事人自首情形紀錄表在卷可證（見前開相
    驗卷第37頁），應足認定，而被告既在警方查悉其所為上開
    犯行前，主動向警員坦承犯行，並願接受裁判，參酌首揭所
    述，即成立自首，爰依刑法第62條前段之規定減輕其刑。
三、爰審酌被告疏未注意轉彎車應讓直行車先行，即貿然駕車左
    轉，導致本件車禍之發生，造成正值壯年之陳宏郡死亡，使
    陳宏郡之親屬遭受喪親之痛，犯罪所生危害非謂輕微，又被
    告於警詢、偵查及本院審理時均矢口否認犯行，推稱本件車
    禍係因陳宏郡違規闖紅燈行駛而造成，且迄今僅賠償新台幣
    1 萬1,000 元予陳宏郡之家屬，復未與陳宏郡之家屬達成和
    解，亦未曾向陳宏郡之家屬道歉，犯後態度難謂良好，惟被
    告前無犯罪紀錄等一切情狀，量處如主文所示之刑。
據上論斷，應依刑事訴訟法第284 條之1 、第299 條第1 項前段
，刑法第276 條第1 項、第62條前段，刑法施行法第1 條之1，
判決如主文。
本案經檢察官周懷廉到庭執行職務。
中    華    民    國    99    年    12    月    30    日
                  交通法庭法    官  邰婉玲
以上正本證明與原本無異。
如不服本判決應於收受送達後10日內向本院提出上訴書狀，並應
敘述具體理由；其未敘述上訴理由者，應於上訴期間屆滿後20日
內向本院補提理由書（均須按他造當事人之人數附繕本）「切勿
逕送上級法院」。
中    華    民    國    99    年    12    月    30    日
                          書 記 官  王惠萍
附錄論罪法條：
中華民國刑法第276 條第1 項
（過失致死罪）
因過失致人於死者，處 2 年以下有期徒刑、拘役或 2 千元以下
罰金。

司法院資訊處製作；財團法人民間司法改革基金會備份。
